【裁判字號】    92,婚,20
【裁判日期】    920428
【裁判案由】    確認婚姻關係不存在
【裁判全文】
臺灣板橋地方法院民事判決  九十二年度婚字第二○號
    原      告  乙○○
    被      告  甲○○
右當事人間請求確認婚姻不成立事件，本院判決如左：
    主    文
確認原告與被告間之婚姻關係不成立。
訴訟費用由被告負擔。
    事    實
甲、原告方面：
  一、聲明：(1)先位之訴：如主文所示。
            (2)備位之訴：准原告與被告離婚。
                        訴訟費用由被告負擔。
  二、陳述：
      (1)先位之訴部分：兩造於民國（下同）六十二年八月二十七日，雖向嘉義縣東
        石鄉戶政事務所辦理結婚登記，惟兩造並未舉行公開儀式，此有兩造於鈞院
        另案（九十一年度家調字第六八一號）離婚事件中陳述明確，違反民法第九
        百八十二條第一項之規定，兩造婚姻無效，當初是因為懷孕有小孩，沒有舉
        辦結婚的公開儀式也沒有宴客，就直接去辦結婚登記，兩造婚姻關係不成立
        。
      (2)備位之訴部分：如果鈞院認為兩造婚姻仍為有效，則查原、被告共同生活三
        十年，原尚屬和睦，兩造育有一男二女，惟被告有酗酒惡習，性情大變，動
        則出手毆打原告，更時常揚言放火燒房子及殺死全家，造成原告及子女痛苦
        不堪同居之虐待。九十一年三月二十七日晚上二十三時許，被告再度毆打原
        告成傷，經鈞院核發九十一年度家護字第三○八號通常保護令在案，依民法
        第一千零五十二條第一項第三款、同條第二項之規定，訴請原告與被告離婚
        。
  三、提出戶籍謄本一件、本院九十一年度家護字第三○八號通常保護令影本一件，
      並聲請調閱本院九十一年度家調字第六八一號案卷。
乙、被告方面：
  一、聲明：原告之訴駁回。
  二、陳述：兩造當時沒有宴客，只是直接到戶政事務所辦理結婚登記，原告戶口直
      到小孩週歲時，才一起辦遷入戶口手續。
丙、本院依聲請調取本院九十一年度家調字第六八一號案卷，依職權調取本院九十一
    年度家護字第三○八號通常保護令案卷、向嘉義縣東石鄉戶政事務所調取兩造結
    婚登記之資料。
    理    由
一、本件兩造已向戶政機關申請為結婚之登記，於戶籍登記資料中載明兩造間有婚姻
    關係存在，此有原告提出之戶籍謄本配偶欄所載為證，依民法第九百八十二條第
    二項之規定，推定兩造已結婚，原告主張兩造間並無舉行公開儀式等結婚之行為
    ，因兩造間婚姻關係存否不明確，致原告在私法上之地位有受侵害之危險，得以
    確認婚姻關係不成立判決除去之，原告實有提起本件確認之訴之法律上利益，合
    先敘明。
二、原告主張兩造並未舉行結婚之公開儀式，於六十二年八月二十七日係由兩造前往
    嘉義縣東石鄉戶政事務所辦理結婚登記等情，業據原告提出戶籍謄本一份為證，
    此亦為被告於本院審理中及本院另案（九十一年度家調字第六八一號）調查時所
    自認，復有經本院向嘉義縣東石鄉戶政事務所函索之兩造結婚登記申請書影本一
    件在卷足參。依上開事證，自堪信原告主張之事實為真正。
三、按結婚，應有公開之儀式及二人以上之證人，民法第九百八十二條第一項定有明
    文，故我國民法關於結婚成立之形式要件，係採「儀式婚」之立法，即須經一定
    之公開儀式，使不特定人得以共見共聞認識為結婚者，婚姻始可謂有效成立。次
    按結婚不具備公開儀式及二人以上之證人者，無效，民法第九百八十八條第一款
    定有明文；我國民法雖無婚姻不成立之規定，同法第七十三條對不具法律特別成
    立要件者，亦規定為「無效」，未明確劃分「無效」與「不成立」之區別，但理
    論上法律行為必須成立後，始有是否無效之問題，民事訴訟法第五百六十八條第
    一項亦規定得提起確認婚姻不成立之訴。本件兩造既未舉行公開結婚儀式，實質
    上該婚姻未備法定方式，根本無結婚之行為，欠缺法律行為之特定成立要件，揆
    諸上開規定及說明，兩造間之婚姻關係應為不成立。從而，原告據以提起本訴，
    訴請確認其與被告間之婚姻關係不成立，為有理由，應予准許。
四、本件原告先位之訴，既經本院判決應予准許，則原告所提後位之訴之請求，即毋
    庸再為審理，特此敘明。
五、據上論結：本件原告之訴為有理由，並依民事訴訟法第七十八條之規定，判決如
    主文。
中      華      民      國    九十二    年      四      月    二十八    日
                                          臺灣板橋地方法院家事法庭
~B法      官  劉大衛
右為正本係照原本作成
如對本判決上訴，須於判決送達後二十日內向本院提出上訴狀。
中      華      民      國    九十二    年      四      月    二十九    日
~B法院書記官  李錦輝


司法院資訊處製作；財團法人民間司法改革基金會備份。
